【裁判字號】    94,重國,1
【裁判日期】    950522
【裁判案由】    國家賠償
【裁判全文】
臺灣花蓮地方法院民事判決               94年度重國字第1號
原      告  辛○○
原      告  戊○○
原      告  癸○○
前列三人共同
訴訟代理人  魏辰州律師
被      告  花蓮縣消防局
法定代理人  子○○
訴訟代理人  廖學忠律師
上列當事人間國家賠償事件，本院於95年5月12日言詞辯論終結
，判決如下：
    主  文
原告之訴及假執行之聲請均駁回。
訴訟費用由原告負擔。
    事 實 及 理 由
一、原告主張：
  （一）花蓮縣吉安鄉○里○街139號民宅於94年2月20日上午十
        時許發生火災意外，造成游金桃、劉之宇、劉之丞三人
        死亡。被告119勤務中心於同日上午10時18分許，接獲
        民眾報案即已得知火災發生當時火災民宅二樓有人受閑
        ，竟未於聯絡相關所屬單位前往救火之際告知民眾受困
        一事，導致其所屬仁里分隊消防隊員到場後，無法採取
        必要之救援措施，雖嗣經現場民眾告知到場消防隊員火
        場內有人受困之事，然現場負責救災之消防隊員均未依
        「直轄市縣市消防機關火場指揮及搶救作業要點」之規
        定優先進行人命搜救任務，因而導致本件憾事發生。本
        件經原告等人依國家賠償法第10條第1項規定請求被告
        賠償，均遭被告拒絕。
  （二）按公務員於執行職務行使公權力時，因故意或過失不法
        侵害人民自由或權利者，國家應負損害賠償責任。國家
        賠償法定有明文。又不法侵害他人致死者，對於支出醫
        療及增加生活上需要之費用或殯葬費之人，應負損害賠
        償責任。被害人對於第三人負有法定扶養義務者，加害
        人對於該第三人亦應負損害賠償責任。不法侵害他人致
        死者，被害人之父母子女及配偶，雖非財產上之損害，
        亦得請求賠償相當之之金額，民法第192條第1項、第2
        項、第194條規定甚詳。本件請求之項目及金額如下：
      1.原告辛○○部分：
        (1)殯葬費：原告辛○○為被害人游金桃、劉之宇、劉之
          丞三人支出之殯葬費共17萬元。
        (2)扶養損害：原告辛○○為55年8月3日生，如以法定退
          休年齡60歲計算，參照91年台灣地區男性簡易生命表
          ，其退休後尚有餘命18.74歲，本得受游金桃、劉之
          宇、劉之丞之扶養。依行政院主計處發布之92年度台
          灣地區家庭收支調查報告表，平均每戶每年消費支出
          666,372元，平均每戶人口數為3.53人，平均每人每
          年消費支出為188,774元，如以其退休後尚有餘命18
          年計算，依霍夫曼計算表扣除中間利息後其所受扶養
          之損害為468,585元。
        (3)非財產上損害：被害人游金桃、劉之宇、劉之丞為原
          告辛○○之配偶及子女，因被告所屬消防隊員於執行
          職務行使公權力時之過失而導致死亡結果之發生，原
          告辛○○精神上所受之創傷，終生難以平復，爰請求
          精神慰撫金300萬元。
      2.原告戊○○部分：
        (1)扶養損害：原告戊○○為被害人游金桃之父，其於28
          年9月5日生，參照91年台灣地區男性簡易生命表，其
          尚有餘命15.12歲，本得受游金桃之扶養。依霍夫曼
          計算表扣除中間利息後其所受扶養之損害為
          2,153,799元。又戊○○除游金桃外，尚有三名子女
          ，以四分之一計算其扶養損害之數額為538,450元。
        (2)非財產上損害：被害人游金桃為原告戊○○之女，因
          被告所屬消防隊員於執行職務行使公權力時之過失而
          導致死亡結果之發生，原告戊○○精神上所受之創傷
          ，終生難以平復，爰請求精神慰撫金100萬元。
      3.原告癸○○部分：
        (1)扶養損害：原告癸○○為被害人游金桃之母，其於
          30年2月14日生，參照91年台灣地區女性簡易生命表
          ，其尚有餘命18.58歲，本得受游金桃之扶養。如以
          其餘命18年計算，依霍夫曼計算表扣除中間利息後其
          所受扶養之損害為2,468,585元。又癸○○除游金桃
          外，尚有三名子女，以四分之一計算其扶養損害之數
          額為617,146元。
        (2)非財產上損害：被害人游金桃為原告癸○○之女，因
          被告所屬消防隊員於執行職務行使公權力時之過失而
          導致死亡結果之發生，原告癸○○精神上所受之創傷
          ，終生難以平復，爰請求精神慰撫金100萬元。
  （三）並聲明：1.被告應給付原告辛○○5,638,585元及自民
        國94年3月29日起至清償日止按年息百分之五計算之利
        息。2.被告應給付原告戊○○1,538,450元及自民國94
        年3月29日起至清償日止按年息百分之五計算之利息。
        3.被告應給付原告癸○○1,617,146元及自民國94年3月
        29日起至清償日止按年息百分之五計算之利息。4.原告
        願供擔保請准宣告假執行。5.訴訟費用由被告負擔。
  （四）對被告抗辯之陳述：
      1.本件經台灣花蓮地方法院檢察署檢察官協同法醫相驗後
        ，因系爭火災事故遇害之三名被害人中，除死者游金桃
        之臉部有遭小面積灼傷之情形外，死者三人之號體均無
        大面積灼傷之情形，故被告所辯火場2樓溫度已超過攝
        氏695度云云，不足採信。
      2.本件火災即便肇因於電線短路所致，亦無從證明原告或
        被害人具有過失，且系爭房屋二樓雖裝置有鐵窗作為防
        盜之用，然亦留有活動之逃生窗得以對外開啟，不致對
        逃生及救災造成妨害，被告主張原告與有過失云云，不
        足採信。
二、被告答辯：
  （一）被告勤務中心94年2月20日上午10時接獲民眾報案，謂
        花蓮縣吉安鄉○里○街139號房屋失火，被告受理台記
        錄之時間為上午10時18分49秒，陸續有民眾電話報案，
        敘明濃煙彌火勢大，可能有人受困，勤務中心隨即於10
        時19分09秒通知仁里分隊派遺人車出勤，隨即又通知增
        派花蓮、吉安、美崙消防人員前往，仁里分隊10時21分
        43秒首先到達現場展開部署搶救。仁里分隊人員雖未接
        獲通報屋內有人，然於途中見火災現場濃煙沖天，抵達
        火場時，救火指揮官丙○○發現一樓火勢很大，二樓濃
        煙烈焰由窗戶不斷竄出，乃依標準作業程序及平時消防
        作戰訓緗「任何住宅火警均假設內有人受困」之前提，
        指揮盡全力搶救滅火及搜救人命，立即同時設置2線水
        ，一線由1樓正面入內灌救，侷限火勢；另1線試圖架梯
        由2樓灌救，因2樓於消防人員到達約1分鐘左右產生爆
        燃，火勢、濃煙很大、溫度很高，火舌並由2樓陽台竄
        出，至第1次架梯未成功，改向2樓直接射水降溫並防止
        延燒，隨後再次架梯上2樓滅火，到場之消防人員之處
        置，完全依照內政部消防署函頒之「直轄市縣市消防機
        關火場指揮及搶救作業要點」第7點人命搜救：抵達火
        場後，應優先進行人命搜救任務之規定，並無疏怠之情
        形。
  （二）綜合內政部消防署函頒之「直轄市縣市消防機關火場指
        揮及搶救作業要點」、「消防機關災害現場人命救助作
        業原則」、被告花蓮縣消防局自為訂定之「一般火災發
        生搶救標準作業程序」等相關規定，搶救作業中執行「
        優先進行人命搜救任務」之前，共有六目作業程序需先
        行完成，依序為災情回報、請求友援、指揮權轉移、車
        輛部署、水源運用、水線部署，縱上開作業全部完成，
        依同目規定，亦非命消防人員於任何狀況均需直接進入
        火場搜救受災人。執行搜救作業尚於水線掩護下，在已
        預留緊急脫離路線之情況中執行，消防人員進入火場尚
        需執行破壞作業，故應先行測溫，以避免因破壞行動使
        火勢擴大或引發閃（爆）燃。消防人員無需不顧火場狀
        況，衝入救人，即使犧牲生命，亦無所謂，顯由解優先
        進行人命搜救之真意。
  （三）另依「消防機關災害現場人命救助作業原則」第五點規
        定：人命救助優先順序，應考量災害現場環境，在確保
        救災人員、裝備、器材安全之前提下，就符合下列情形
        者，優先救助。被告所屬仁里分隊首先抵達現場時，距
        報案雖僅三分鐘，二樓事故現場已延燒相當一段時間，
        火勢並已延燒至一樓，內部溫度在攝氏700度以上，搶
        救人員除立即自一樓射水開搜救作業外，亦有試圖自二
        樓外部架梯作業。惟無論一樓二樓搜救路線，倘未撲滅
        火勢降溫，無法立即直接入內報行搜救作業。
  （四）本案由內政部消防署專門委員林金宏會同被告人員現場
        勘查，起火戶內部結構1、2樓原為ＲＣ結構，2樓後側
        自行以鐵皮加蓋2. 3樓，內部以一般木板隔間，2.3 樓
        前側陽台自行以鐵皮密封，僅留一防盜鋁窗及可外推鋁
        窗，且2道鋁窗自行加高遠超過1米桿高度以防範有進出
        。其起火處自2樓後側小孩遊戲間引燃後，因窗戶緊閉
        發生內部悶燒再往前側臥室延燒，掉落物沿樓梯掉落至
        1樓壬○○臥房後，壬○○才發生樓上失火，此時2樓已
        延燒相當一段時間，而且濃煙在2樓前側竄出，被告才
        接獲民眾報案。火災調查人員勘查現場發現防盜鋁窗上
        端已燒熔，以防盜窗燒熔臨界溫度為攝氏695度，消防
        人員抵達前，屋內溫度至少絕對超過攝氏695度以上，
        加上濃煙瀰漫，屋內人員受困於屋前防盜及鋁窗，早已
        無法活命，其等3人在被告人員到達前已經死亡，故其
        等死亡與被告消防人員有優先搶救人命無因果關係。
  （五）本件火災係肇因於電線短路，且起火房屋亦有加蓋鐵窗
        ，阻斷逃生通路，原告等人使用房屋與未妥善維護，對
        火災之發生自與有過失。
        並聲明：1.原告之訴及假執行之聲請均駁回。2.訴訟費
        用由原告負擔。3.如受不利決，請准供擔保免假執行。
  （六）消防人員在2樓防盜窗之陽台外地上發現死者3人倒臥，
        該處有陽台之遮蔽，故其等身體未受由內向外之火燒灼
        ，謂無灼傷，即可在高溫及濃中存活，同時在濃煙高溫
        情形下，被告亦無法進人救人。
三、兩造不爭執之事實：
  1.94年2月20日上午10時許，花蓮縣吉安鄉○里○街139號發生
    火警。
  2.被告119 勤務中心於同日上午10時18分零6 秒，接獲一女子
    報案稱伊家失火了，同日上午10時18分26秒勤務中心通知仁
    里分隊前往救火，同日上午10時19分11秒，另有民眾報案發
    生火警，且陳明屋內有好幾個人，濃煙很大。仁里分隊於同
    日上午10 時21分43秒到達火警現場，勤務中心並增派花蓮
    、吉安、美崙分隊消防人員前往救援。
  3.被告119勤務中心於通知仁里分隊前往救火時，未告知火警現
    場有民眾受困。
  4.上開火警造成游金桃、劉之宇、劉之丞三人死亡。
  5.火警房屋一、二樓原為ＲＣ結構，2樓後側自行以鐵皮加蓋2.
    3樓，內部以一般木板隔間，2.3樓前側陽台自行以鐵皮密封
    ，僅留一防盜窗可外推。
  6.賠償義務機關為被告，因其未編列賠償預算，故由其所屬上
    級機關花蓮縣政府審議後，以無理由拒絕國家賠償。
  7.游金桃、劉之宇、劉之丞等三人是因一氧化碳中毒死亡。
四、兩造爭執之重點：
  1.消防隊員在現場救火時，是否知悉有人受困火災現場？
  2.仁里分隊到達現場後，是否未依規定優先進行人命搜救任務
    ，採取必要之救援措施，以致游金桃、劉之宇、劉之丞三人
    死亡？火警現場二樓狀況在第一部消防到達時，是否已達
    無法進行人命救援之程度？
  3.消防車到達時，游金桃、劉之宇、劉之丞是否已經死亡？
五、本院之判斷：
  1.經本院勘驗94年度聲字第42號保全證據事件，查封之花蓮縣
    消防局報案紀錄光碟一片及消防人員與勤務中心之無線電通
    話紀錄光碟一片結果：於94年2月20日失火當日上午10時18
    分06秒，有一女子報案稱「我家失火了，地址在仁里一街
    139號大水溝旁邊」，同日上午10時18分26秒，勤務中心通
    知仁里分隊火警地址時，則未告知火警現場有人受困，10時
    19分11秒，有一男子重覆報案，並告知裡面有好幾個人等語
    ，此有本院勘驗筆錄在卷可按（見本院卷一第60頁起），依
    上開通話紀錄顯示，第一通報案電話中，該名女子雖稱其家
    中失火，但並未告知其是否仍受困或有他人受困火災房屋無
    法逃生，嗣後第三通電話中報案之男子已告知屋內有好幾個
    人時，被告勤務中心已得知火災現場有數人受困，但並未再
    通報仁里分隊告知有人受困一事，可勘認定，足認仁里分隊
    消防人員抵達火災現場之初，並不知屋內有人受困之事實。
  2.證人甲○○即火災現場附近鄰居結證稱：消防隊員到達前2
    樓有人推開窗戶及拍打窗戶，我說趕快跳下來，但一直沒辦
    法救才去報案，報案回來後，2樓就沒有拍打或呼叫的聲音
    ；消防隊員到達時，其有聽到壬○○向一位消防隊員講2樓
    有人受困，其亦有跟另一位消防隊員講，但消人員未架梯救
    人；第一部消防車到達時，已經有告訴二位消防隊員等語，
    核與其於失火翌（21）日於仁里分隊製作之談話筆錄所述，
    與鄰居乙○○、屋主壬○○均有聽到2樓有求救敲門聲之證
    詞相符，證人壬○○即屋主亦稱：一開始已有講樓上有人等
    語（見本院卷一第155頁），再參酌一般經驗法則，火災現
    場如確定有人受困，在人命為重之觀念下，屋主或附近鄰居
    應會告知消防人員有人受困之事實，以救援人命，不致於默
    不作聲。據此，本院認為證人甲○○、壬○○所述於消防人
    員抵達後，有告知消防人員屋內有人受困之事實應堪認定。
    至於被告請求調查之證人丙○○、丁○○、己○○雖證稱現
    場無人告知屋內有人受困等語，因彼等或為被告所屬消防人
    員或擔任義消工作，所述有偏頗被告之虞，尚難以採信。
  3.證人乙○○即火災現場隔壁鄰居證稱：「當天上午我在仁里
    一街137號家中，我正要出門，發現隔壁二樓窗戶冒出濃煙
    ，知道失火了，接著看到隔壁壬○○先生在樓下，在求救，
    呼喚大家趕快來救火，他人還在屋內，我跟隔壁鄰居將屋前
    機車牽走，接下來等消防局的消防車來。」「消防車來時，
    我有幫忙拉水管。消防車來時，1樓已經有火了，2 樓也冒
    濃煙。消防車來時，人數是兩人，人手不夠，我也幫忙救火
    」、「我出門發現濃煙時，有聽到139號樓上有人在叫」、
    「我報警之前煙還沒有那麼大，但我聽到2樓有人在叫時，2
    樓煙已經很大了。開窗時，煙都已經很厚了。」「（叫聲是
    ）女生，很尖叫，有敲打窗戶，尖叫及敲打窗戶時間沒有持
    續很久，敲了之後窗戶有被打開，打開後有求救，但一下就
    沒聲音了，在求救時，我講把小孩丟下來，但沒有反應，死
    者開窗時，煙都已經很厚了，（問：2樓已經沒聲音時，消
    防隊員是否到達？）還沒有」等語（見本院卷一第144 頁起
    ），依據證人乙○○之證詞，其於發現系爭火災現場起火後
    ，至原告之消防車到達前，火災現場2樓已經有濃煙，經過
    受困之死者敲開後窗戶後，煙亦已經很大、很厚。再者，證
    人庚○○即自由時報之記者到庭證稱：「當天是我先去吉安
    警分局，接下來我要去仁里消防分隊之中，看到第一輛消防
    車火災現場附近轉彎口，接著第二輛消防車駛出」、「（問
    ：第一部、第二部消防車開出時間差距為何？）我沒辦法精
    確估算，但依時間及經驗法則判斷，應該40秒至1分鐘時間
    。第一部到達時我沒看到，我是緊跟著第二部消防車到達」
    、「（問：到現場時，是否立即往火災現場採訪？）是的。
    記憶所及兩方提出之照片我能確認是我拍攝的」、「（問：
    原告列出拍攝時間，數位相機時間，有無校正與標準時間或
    消防隊的時間？）從去年發生迄今，我都沒有校正過，但前
    幾天我有取出檢查，數位相機時間比中原標準時間快約10分
    鐘」、「因火警是動態狀況，我不會到達之後慢於30秒才出
    手拍照」等語（見本院卷二第37頁起），是以依照證人庚○○之證詞，其目睹第一部消防車在火災現場附近轉彎口，第
    二部消防車接著駛出，其駕車緊跟在後到達，且於到達後30
    秒內立即拍照，所拍照片即為原告所提出附卷之現場照片（
    見本院卷一第118頁起），而上開照片第一張是在上午10時
    29分拍攝，依照片內容顯示，一樓屋內火光熊熊，二樓已有
    濃煙冒出。又本院勘驗原告提出由民眾拍攝之現場光碟結果
    ，光碟一開始，為第二部消防車行駛到達火災現場，停放在
    第一輛消防車之後，到達時，火災現場2樓，已有濃煙冒出
    ，第二部消防車於10時22分到達，到達後，現場2樓又有大
    量濃煙冒出（被告稱為閃燃或爆燃之情形），但未看出有火
    光冒出情形，濃煙冒出高度超過3樓，此有本院勘驗筆錄在
    卷可按（見本院卷二第36頁）。故綜合證人乙○○、庚○○
    、卷附照片及上開光碟勘驗筆錄可知，仁里分隊第一部、第
    二部消防車抵達現場後，現場2樓即有大量濃煙冒出，足認
    當時消防隊員如果架梯攀上2樓窗戶，恐尚未進入即遭高溫
    及濃煙波及受傷，故被告辯稱消防人員到達後不到30 秒，2
    樓陽台發生煙爆，消防人員有再好裝備仍無法進入救人等節
    ，堪認屬實。
  4.又現場房屋一、二樓原為ＲＣ結構，2樓後側自行以鐵皮加
    蓋2.3樓，內部以一般木板隔間，2.3樓前側陽台自行以鐵皮
    密封，僅留一防盜窗可外推，此有卷附現場照片可證，且為
    兩造所不爭執。如消防人員欲進入二樓救人，在一樓屋內火
    勢仍大之情形下，勢必從二樓防盜窗內進入二樓陽台，方有
    可能搶救屋內已無聲息之死者三人，然二樓陽台已經濃煙密
    佈，屋內狀況不明，受困民眾位置何在、進入火災現場後有
    無逃生通道，當場均無法確認，如消防人員貿然架梯從封閉
    之二樓陽台爬窗進入，有任何突發狀況時，恐消防人員亦無
    處閃躲，而有生命的危險，是以證人丙○○即仁里分隊小隊
    長兼現場帶隊官、義消丁○○、己○○所證述當日火勢太大
    ，無法架梯等情（見本院卷一第178頁起），堪予採信，足
    認被告所辯第一部消防車到達時，已無法進行2樓救援等情
    ，應屬可採，則被告所屬消防人員於執行職務時即難認為有
    何故意、過失之情形。
  5.按公務員於執行職務行使公權力時，因故意或過失不法侵害
    人民自由或權利者，國家應負損害賠償責任。公務員怠於執
    行職務，致人民自由或權利遭受損害者亦同，國家賠償法第
    第2條第2項定有明文。本件原告雖主張被告未架梯或射水以
    救援人命，致游金桃等三人死亡，惟被告所屬消防人員既無
    法於抵達現場時立即架梯、射水以進入二樓陽台救援死者三
    人，已如前述，而被告嗣後於火場控制後即有架梯救援人命
    之行為，為兩造所不爭執（見本院卷二第37頁），原告既未
    能舉證明被告所屬消防人員於抵達火災現場後有何能進入二
    樓陽台救援人命之情形，而有何因故意或過失之行為，造成
    死者三人死亡之情形，原告之訴即無理由，應予駁回，其假
    執行之聲請，亦失所附麗，一併駁回。
六、兩造其餘主張及攻防禦方法，於本件判決之結果不生影響，
    爰不逐一論駁，併此敘明。
七、結論：原告之訴無理由，依民事訴訟法第78條判決如主文。
中    華    民    國    95    年    5    月    22    日
                        臺灣花蓮地方法院民事庭
                            法      官  林碧玲
上列正本證明與原本無異。
如對本判決不服，應於送達後20日內，向本院提出上訴狀（應抄
附繕本）。
中    華    民    國    95    年    5     月    22    日
                            法院書記官  陳賜福


司法院資訊處製作；財團法人民間司法改革基金會備份。
